【裁判字號】    97,上,211
【裁判日期】    970806
【裁判案由】    損害賠償
【裁判全文】
臺灣高等法院民事判決                   97年度上字第211號
上  訴  人  瑞豐水膠廠股份有限公司
法定代理人  乙○○
訴訟代理人  劉衡慶律師
            何宗翰律師
被上訴人    花旗（台灣）商業銀行股份有限公司（即華僑商業
法定代理人  甲○○
訴訟代理人  邱雅文律師
            蕭美玲律師
            蔡淑娟律師
上列當事人間請求損害賠償事件，上訴人對於中華民國96年12月
26日台灣台北地方法院96年度訴字第6692號第一審判決，提起上
訴，本院於97年7月23日言詞辯論終結，判決如下：
    主      文
上訴駁回。
第二審訴訟費用由上訴人負擔。
    事實及理由
一、本件上訴人主張：伊前於經與被上訴人合併而消滅（由被上
    訴人為存續之銀行）之華僑商業銀行股份有限公司（下稱華
    僑銀行）士林分行（下稱僑銀士林分行）處，開設甲存帳戶
    ，留存伊公司及原負責人張陳勉之印鑑，以申領支（本）票
    。僑銀士林分行依委任之關係，於客戶申領空白支（本）票
    時，應注意依華僑銀行訂定客戶申領空白支（本）票作業流
    程之規定，經客戶填寫本票領取證，加蓋原留本票存款戶留
    存印鑑，由主管核可，將空白本票上加蓋客戶之存戶本票存
    款帳號後，始得發予使用。詎僑銀士林分行於訴外人黃百豐
    （嗣名為黃百詮，已歿）90年11月30日，持該分行製作，其
    上蓋用伊公司及現負責人乙○○印章之本票領取證，申領空
    白本票時，竟疏於核對與伊公司原留存負責人（張陳勉）之
    印鑑有所不符，仍發給黃百豐HA700456票號之空白本票（下
    稱系爭空白本票）。旋於發現該疏失後，又未即通知伊採取
    必要之保全措施，反隱瞞其情，於90年12月10日逕將伊原留
    存負責人之印鑑，變更為乙○○。更未依中央銀行業務局訂
    頒「建立支票存款戶基本資料檔處理要點」第２點之規定，
    將伊負責人變更之情事，通知台北市票據交換所。嗣該本票
    果遭他人偽造，而填載為發票日為90年12月10日、面額新台
    幣（下同）1,900萬元之票據（下系爭本票)，經訴外人光銘
    實業有限公司（下稱光銘公司）背書，再交予僑銀士林分行
    。使伊終須負發票人之責任，支付予該分行829萬5,878元，
    及美金12萬1,311.37元，而受有損害。爰依民法第544條之
    規定，為一部之請求，求為命被上訴人給付（賠償)200 萬
    元，及自訴狀繕本送達翌日起加付法定遲延利息，暨以供擔
    保為條件之假執行判決。
二、被上訴人則以：上訴人未就所稱系爭本票係遭他人偽造之事
    實，舉證以實其說，已非可採。又其另告訴伊之員工陳宏澤
    等人偽造有價證券案件，業經檢察官為不起訴處分確定。而
    上訴人就系爭本票，另件對華僑銀行提起確認本票債權不存
    在之訴，經台灣士林地方法院（下稱士林地院）以92年度士
    簡字第211號、92年度簡上字第202號，為上訴人敗訴之判決
    後，復經最高法院以93年度台簡上字第30號民事裁定，駁回
    其上訴而確定在案。上訴人自應受該確定裁判之拘束，其再
    起訴請求被上訴人賠償損害，自屬無理。況僑銀士林分行於
    90年11月30日核發系爭空白本票予黃百豐之當天，即發現所
    蓋用上訴人負責人印鑑與原留存者不符，除即電告上訴人外
    ，並促其儘速辦理印鑑變更。上訴人為此於90年12月10日辦
    妥留存負責人印鑑之變更，可見伊已盡一切可能，防杜風險
    之發生，處理委任之事務，自無過失可言。此外，上訴人應
    負系爭本票債務之原因，係該本票所蓋用上訴人公司及負責
    人之印章，均屬真正。而上訴人又無法舉證係遭他人盜蓋，
    或華僑銀行取得系爭本票，係出於惡意或詐欺。故縱認伊之
    核發系爭空白本票，有所疏失，該疏失與上訴人終負票據責
    任間，仍無相當之因果關係。是以上訴人本於委任之法律關
    係，請求伊賠償損害，亦屬無理等語，資為抗辯。
三、原審為上訴人敗訴之判決。上訴人不服，於本院提起第二審
    上訴， 聲明：(一)原判決廢棄。(二)被上訴人應給付上訴人200
    萬元之本息(三)願供擔保，請准宣告假執行。被上訴人則聲明
    駁回上訴人之上訴。
四、查上訴人前於僑銀士林分行（華僑銀行嗣與被上訴人合併而
    消滅，以被上訴人為存續之銀行）設立1211-2號甲存帳戶，
    留存該公司及原負責人為張陳勉之印鑑，用以申用支（票）
    。依華僑銀行所訂存戶申領支（票）之相關作業規定，存戶
    欲領取空白本票時，須填寫本票領取證，加蓋本票存款戶原
    留存印鑑，並依存戶往來情形，經銀行主管核可，於空白本
    票上加蓋存戶之本票存款帳號後，始得發予存戶簽收使用。
    又上訴人公司之負責人雖於88年９月28日，已由張陳勉變更
    為乙○○，惟於90年12月10日，始向僑銀士林分行辦妥公司
    負責人印鑑之變更。而訴外人黃百豐於90年11月30日，持其
    上蓋有上訴人公司及現負責人乙○○印章之本票領取證，向
    僑銀士林分行領得系爭空白本票。該空白本票，嗣經載填成
    為系爭本票，經訴外人光銘公司背書後，交予僑銀士林分行
    收執。上訴人就系爭本票，另件對被上訴人提起確認本票債
    權不存在之訴，關於被上訴人對於上訴人確有779萬5,878元
    ，及美金12萬1,311.37元（本息及違約金等）之本票債權存
    在部分，案經士林地院以92年度士簡字第211號、92年度簡
    上字第202號，為上訴人敗訴之判決後，經最高法院以93年
    度台簡上字第30號裁定，駁回上訴人之上訴而告確定。為此
    ，上訴人終須負發票人之責任，而給付華僑銀行829萬5,878
    元，及美金12萬1,311.37元等事實，有兩造不爭執之華僑銀
    行函、本票領取證、僑銀士林分行客戶領用空白支（本）票
    備查卡、系爭本票、變更前後印鑑卡、票據清償證明書，及
    上開各該裁判書（均影本）可稽（原審卷11至15頁、20頁、
    34至55頁），堪認為真實。
五、上訴人就系爭本票，如上所述之另件對被上訴人所提起之確
    認本票債權不存在之訴（已確定），其訴訟標的法律關係與
    本件上訴人係本於委任關係，請求被上訴人賠償損害者互異
    ，自無一事不再理原則之適用。被上訴人辯稱上訴人於該確
    認本票債權不存在訴訟，已受敗訴之判決確定，應受其拘束
    ，不得再提起本件訴訟，請求伊賠償損害云云，並無可取。
    上訴人又主張被上訴人之前僑銀士林分行，受其委任，處理
    甲存帳戶之支（本）票申領（及付款）事務，未依華僑銀行
    所定，關於客戶申領空白支（本）票，須經客戶填寫本票領
    取證，加蓋原留支（本）票存款戶留存印鑑，由主管核可，
    於空白本票上加蓋存戶本票存款帳號後，始得發予客戶使用
    之相關作業流程規定，疏未注意核對黃百豐於90年11月30日
    ，所持該分行製作之本票領取證，其上所蓋用之上訴人公司
    負責人（為乙○○）之印鑑，與上訴人原留存之負責人（張
    陳勉）不符，猶發予黃百豐系爭空白本票等情，據其提出被
    上訴人不爭執真正之華僑銀行函文、本票領取證，及上訴人
    公司變更前後印鑑卡（原審卷11、12、14、15頁）為證。參
    以被上訴人一再坦言其於發現蓋用之負責人印鑑不符後，即
    電告上訴人，請其儘速辦理印鑑變更等語(見原審卷118，本
    院卷111、112頁）。是見上訴人所稱被上訴人於受任處理伊
    甲存帳戶之支（本）票之申領事宜，為有過失，自屬可採。
    縱被上訴人所陳其於發現該印鑑不符後，當日即電告上訴人
    ，促其儘速辦理印鑑變更，且上訴人亦據此辦妥印鑑之變更
    事宜屬實，亦係被上訴人於過失後，所為防範損害發生之舉
    措，難執此謂其受委任核發系爭空白本票，為無過失。被上
    訴人所辯並無過失云云，為無可採。
六、惟按，受任人因處理委任事務有過失， 依民法第544條之規
    定，對於委任人應負損害之責者，必其處理委任事務之過失
    ，與委任人之受有損害間，有相當之因果關係，始足當之。
    而所謂之相當因果關係，係指依經驗法則，綜合行為當時所
    存在之一切事實，為客觀之事後審查，在一般情形上，有此
    環境、有此行為之同一條件，足以發生同一之結果者，該條
    件即為發生結果之相當條件，其行為與結果為有相當之因果
    關係。反之，若在一般情形上，有此同一條件存在，依客觀
    之審查，不必皆發生此結果，該條件與結果尚非相當，而僅
    屬偶發之事實，其行為與結果間即難認為有相當因果關係。
七、本件被上訴人雖因處理委任事務有過失，而發給（黃百豐）
    系爭空白本票，惟一般而言，領用空白本票，不必皆發生該
    空白本票遭他人偽造之結果。況上訴人主張系爭空白本票遭
    他人偽造，致伊須負發票人之責，終支付華僑銀行829萬5,8
    78元及美金12萬1,311.37元，而受有損害乙節，既為被上訴
    人所否認。而上訴人就該空白本票遭他人偽造之有利於已之
    事實，並未舉證以實其說。上訴人另件告訴僑銀士林分行員
    工陳宏澤等人偽造有價證券案件，又經檢察官處分不起訴確
    定（見原審卷65至67頁台灣高等法院檢察署95年度上聲議字
    第1748號處分書）。再參以上訴人就系爭本票，另件對被上
    訴人提起確認債權不存在之訴，復經士林地院92年度簡上字
    第20 2號確定判決，為：「系爭本票上發票人欄及背書人欄
    所蓋原告公司（上訴人）及光銘公司之印文為真正，且原告
    無法舉證華僑銀行取得系爭本票係出於惡意或詐欺，自不得
    以自己與華僑銀行前手即光銘公司所存抗辯之事由，對抗華
    僑銀行，原告本應依系爭本票所載之文義負給付票款債務及
    其利息債務之責」之認定（見原審卷47頁）等情。足見被上
    訴人雖因過失而核發系爭空白本票，惟與上訴人終須負發票
    人之責任間，仍無相當之因果關係。是以上訴人依民法第54
    4條之規定，請求被上訴人賠償損害，即屬無理。
七、綜上所陳，上訴人依民法第544條之規定， 請求被上訴人賠
    償損害，不應准許。原審為上訴人敗訴之判決，於法洵無違
    誤。上訴論旨，指摘原判決不當，聲明廢棄，非有理由。至
    於兩造其餘攻擊防禦方法，經核與本件判決之結果，不生影
    響，爰不予逐一論酌，附此敘明。
八、據上論結，本件上訴為無理由，依民事訴訟法第449條第1項
    、第78條，判決如主文。
中    華    民    國    97    年    8    月    6      日
                    民事第十二庭
                        審判長法  官   陳駿璧
                              法  官   陳邦豪
                              法  官   王仁貴
正本係照原本作成。
如不服本判決，應於收受送達後20日內向本院提出上訴書狀，其
未表明上訴理由者，應於提出上訴後20日內向本院補提理由書狀
（均須按他造當事人之人數附繕本）上訴時應提出委任律師或具
有律師資格之人之委任狀；委任有律師資格者，另應附具律師資
格證書及釋明委任人與受任人有民事訴訟法第466條之1第1項但
書或第2項（詳附註）所定關係之釋明文書影本。
中    華    民    國    97    年    8     月    7     日
                              書記官   章大富
附註：
民事訴訟法第466條之1（第1項、第2項）：
對於第二審判決上訴，上訴人應委任律師為訴訟代理人。但上訴
人或其他法定代理人具有律師資格者，不在此限。
上訴人之配偶、三親等內之血親、二親等內之姻親，或上訴人為
法人、中央或地方機關時，其所屬專任人員具有律師資格並經法
院認為適當者，亦得為第三審訴訟代理人。


司法院資訊處製作；財團法人民間司法改革基金會備份。
